【裁判字號】    97,消債更,1262
【裁判日期】    980504
【裁判案由】    更生事件
【裁判全文】
臺灣板橋地方法院民事裁定          97年度消債更字第1262號
聲  請  人  甲○○
代  理  人  林契名律師
上列當事人因消費者債務清理事件聲請更生，本院裁定如下：
    主  文
聲請駁回。
聲請費用由聲請人負擔。
    理  由
一、按債務人與金融機構協商成立者，不得聲請更生或清算，但
    因不可歸責於己之事由，致履行顯有重大困難者，不在此限
    ；本條例施行前，債務人依金融主管機關協調成立之中華民
    國銀行公會會員辦理消費金融案件無擔保債務協商機制與金
    融機構成立之協商，準用前項之規定，消費者債務清理條例
    （以下簡稱消債條例）第151 條第5 項、第6 項分別定有明
    文。再聲請更生或清算不合程式或不備其他要件者，法院應
    以裁定駁回之，但其情形可以補正者，法院應定期間先命補
    正，復為同條例第8 條所明定。是知債務人於清償方案成立
    後，固需按其條件履行，惟需於其後發生情事變更，在清償
    期間收入或收益不如預期，致該方案履行困難甚或履行不能
    ，且不可歸責於己，始能聲請更生或清算。此項規定旨在避
    免債務人任意毀諾已成立之協商，濫用更生或清算之裁判上
    債務清理程序，蓋以債務清償方案係經當事人行使程序選擇
    權所為之債務清理契約，債務人應受該成立之協議所拘束。
    債務人既已與金融機構協商成立，如認該協商方案履行有其
    他不適當情形，自仍應再循協商途徑謀求解決。
二、本件聲請意旨略以：聲請人積欠債權人共計新臺幣（下同）
    6,711,322 元，聲請人曾於消債條例施行前，就前開債務因
    消費借貸、自用住宅貸款、信用卡或現金卡契約，對金融機
    構負債務，依照中華民國銀行公會會員辦理消費金融案件無
    擔保債務協商機制與金融機構成立協商，約定自95年起，以
    每月10日以35,600元依各債權銀行債權金額比例清償債務，
    然聲請人因原擔任職業軍人月薪5 萬5 千元，95年8 月退伍
    後從事之職業薪資甚少，又於96年4 月發生車禍造成重大傷
    害導致無法工作收入中斷，且聲請人罹患遺傳性僵直性脊椎
    炎持續惡化中，收入減少而支出增加甚劇，又有未納入協商
    範圍之合作金庫銀行、第一信用合作社、台東企銀分別需繳
    納13,000、5,388 、7,900 元，故聲請人每月共需繳納61,8
    88元，高於聲請人每月薪資2 萬至3 萬元，加上聲請人退休
    俸每月約3 萬元，致於96年4 月起即無法繼續繳納協商款項
    而毀諾，即屬不可歸責於己，又聲請人未曾經受法院裁定開
    始清算程序或宣告破產，爰向本院聲請准予更生等語。
三、經查，聲請人就其主張上開債務、收入等事實，及其依據消
    債條例就其積欠之上揭債務，向債權人台東企銀（按現已由
    荷商荷蘭銀行股份有限公司台北分公司繼受，以下簡稱荷蘭
    銀行，本院卷第166 頁）申請協商成立但毀約等情，業據聲
    請人提出財團法人金融聯合徵信中心金融機構債權人清冊、
    財產歸屬資料清單、勞工保險被保險人投保資料表、無擔保
    債務還款計畫、昭群工業有限公司出具之薪資證明、國軍退
    除役官兵俸金發放通知書、全國財產稅總歸戶財產查詢清單
    、乙○○及丁○○等人所出具之收據等件為證（本院卷第18
    至27、71、72、81、82、92、93頁），並經荷蘭銀行具狀說
    明聲請人係在95年6 月簽約達成協商，而其條件為自95 年6
    月起，分120 期，利率6 ％，於每月10日以35, 600 元依各
    債權銀行債權金額比例清償債務，而聲請人迨至96年3 月後
    即未再繳納本息而毀諾乙情明白，並陳報協議書在卷可考（
    本院卷第166 、167 頁），乃前揭情節均堪信為真實。是本
    件聲請人向本院聲請更生，自須審究其是否確有「不可歸責
    於己事由致履行顯有重大困難」之情事：
（一）查聲請人雖主張其於95年8 月以後因退伍導致收入減少，
      此乃伊於96年4 月間毀諾之重要原因云云。然揆諸聲請人
      所自承其於協商前後擔任職業軍人期間所得每月薪津係約
      為5 萬5 千元，而此如比較聲請人自承伊在退伍後之收入
      係包括：每月薪津所得約為2 萬1 千元至3 萬元，以及每
      6 個月所得領取之退休俸19萬元（即平均每月領取31,667
      元，計算方法：190,000 ÷6 ＝31,667，元以下四捨五入
      ，以上，有其財產及收入狀說明書存卷足參，本院卷第10
      頁參照），可知聲請人於退伍後之每月所得合計當在5 萬
      2 千元至6 萬元之間，堪信其於退伍前後之收入尚屬穩定
      ，亦即聲請人於成立本件協商前後之經濟能力並無明顯變
      動，當有依原協商條件履行之能力。是以聲請人所謂其在
      退伍後收入頓減、經濟較前拮据致無法繼續履行協商條件
      等之陳述，已非無疑。雖聲請人復陳稱伊因96年4 月2日
      車禍受傷，致無法工作，以及伊復罹有遺傳性僵直性脊椎
      炎，故自96年4 月間起即未能繼續繳納上開協商款項（本
      院卷第55頁），並舉道路交通事故當事人登記聯單、診斷
      證明書、勞工保險被保險人投保資料表（明細）等為佐證
      （本院卷第18、28、58、94頁）。然考之前揭登記聯單、
      診斷證明書內不過記載聲請人於96年4 月2 日曾與他人發
      生交通事故而經警方受理在案，以及當日伊至嘉義基督教
      醫院求診時，其經診斷病名為「右肩、右肘、右足多處擦
      挫傷」而已，尚無法驟而推論：聲請人所受擦、挫傷勢，
      必將導致其將有長時期無法繼續工作乙節確實存在，甚至
      經本院調查結果，聲請人於當日在上開醫院求診之後，即
      未續為門診追蹤，此有上開醫院97年9 月22日嘉基醫字第
      970900202 號函在卷可考（本院卷第101 頁），可見債權
      人等質疑聲請人於發生上開交通事故後不久即離開原有工
      作，又未尋覓新職，其原因不一定是因受上開傷勢所累云
      云，即非無相當憑據（本院卷第146 、249 頁）。再者，
      依聲請人所陳報之前揭亞東紀念醫院於97年2 月20日診斷
      證明書所載，彼現雖罹有「僵直性脊椎炎」，而經醫師囑
      咐「不宜過度勞累」，然同一時間聲請人係任職於昭群工
      業公司，且每月薪資數額比諸先前其他工作而言又屬退伍
      後之較高者，此有前述財產及收入狀況說明書、勞工保險
      被保險人投保資料表可以參考，足證聲請人縱罹有前述遺
      傳性病症，惟顯然迄今均無影響於其工作表現。換言之，
      聲請人於協商成立後雖有受傷、罹病等情節發生，惟尚均
      不足以作為彼得主張係因「不可歸責於己」方才毀諾之原
      因。
（二）其次，本件聲請人既於95年5 月間與部份無擔保債權銀行
      成立債務協商，除應如期履行協商條件外，衡之常理，於
      履行期間當不得恣意選擇其中部份債權人（包括參與協商
      及其他未加入協商之債權銀行及民間之債權人）而逕對之
      為過度清償，否則對於其他債權人勢必將顯失公平，此為
      至明之理。然聲請人於上開協商成立後之95年7 月28日，
      竟與債權人丁○○約定將於同年8 月25日清償所積欠315
      萬元中之250 萬元，此有其等之協議書在卷可按（本院卷
      第91頁），乃依聲請人於債權人清冊所載現尚欠丁○○之
      債務為1,356,105 元乙情（本院卷第16頁），可知聲請人
      當已如數給付上開250 萬元予丁○○無訛。惟其既因己無
      資力，不得已始與金融機構成立債務協商，然其後不到數
      月之時間，不思日後尚有其他債務需要履行，竟將250 萬
      元之鉅額金錢選擇單獨清償積欠丁○○之款項，所為自對
      其他債權人債權受償之公平性有所欠缺。推言之，聲請人
      於上開清償情事發生後之96年4 月間，縱偶生無法履行協
      商條件之情形，然此等結果亦無非肇因於聲請人自身先前
      行為所致，殊難謂係「不可歸責」於聲請人，當可認定。
（三）聲請人雖復主張協商之際另有合作金庫銀行、第一信用合
      作社、台東企銀（已為前揭荷蘭銀行併購）未列入協商而
      分別需繳納13,000、5,388 、7,900 元，導致聲請人每月
      共需繳納61,888元，致無力繼續繳納協商款項云云。惟查
      上開事由均係聲請人於協商前即已知悉並存在之事實，此
      參合作金庫銀行所具狀陳報之小額消費性貸款申請書影本
      即明（本院卷第148 頁參照），甚至台東企銀更屬聲請人
      之最大無擔保債權銀行等情即明，然聲請人既知此情猶在
      評估後仍願締結上開協商條件，並可履行上開協商條件幾
      達1 年，迄今甚至仍可按期繳納積欠合作金庫銀行之欠款
      （本院卷第147 頁參照），又例如聲請人在95年8 月退伍
      以後，自稱收入減少卻仍可給付乙○○127,000 元，以及
      給付所謂「外債」之欠款不等，此有聲請人所陳報之由乙○○所出具之收據，以及自動櫃員機交易明細表在卷可稽
      （本院卷第81、88至90頁），是執上均可說明聲請人於協
      商成立前對其債務履行能力、方式均有妥適規劃。另聲請
      人雖在97年8 月19日陳報之債權人清冊中主張彼另有民間
      債權人丙○○○（債權額20,000元）、乙○○（債權額75
      0,000 元）、丁○○（債權額1,356,105 元）云云，然其
      中丙○○○、乙○○隨後即於97年9 月30日分別具狀陳報
      彼等已分別再獲償5 萬元、7 萬7 千元，亦即伊2 人於短
      短二個月不到之時間即可自聲請人處獲償合計達12萬7 千
      元之多（陳報狀，分參本院卷第116 、117 頁），而其數
      額遠逾聲請人前開主張可於同時間內獲取之薪津、退休俸
      總額，是知聲請人於上開收入之外，必當有其他經濟來源
      斯有是理，否則自無在97年8 月19日（收案戳章，見本院
      卷第4 頁）提出本件聲請前兩年之必要支出（1,596,000
      元）已逾其收入數額（1,181,000 元），即超支達40餘萬
      元之情形下，猶能有餘裕得再給付丙○○○、乙○○等人
      欠款10餘萬元。要之，聲請人於協商前就其所負債務，既
      已充分了解評估自己能力後始而允諾協商條件，此後於客
      觀事實並未有顯著惡化，甚至更不乏有其他收入來源之情
      況下，縱本件有上開未加入協商之金融機關債權等語民間
      債權債務之存在，亦無從認屬協商成立後之情事變更事由
      ，也無法認為本件聲請人因此有何債務履行之重大困難可
      言。
四、綜上所述，本件聲請人既無消費者債務清理條例第151 條第
    5 項但書所規定不可歸責於己之事由，且依原協商條件履行
    亦非顯有重大困難，是其向本院聲請更生，應屬聲請之要件
    不備，且該欠缺又無從補正，依首揭條文之規定，自應駁回
    其更生之聲請，爰裁定如主文。
五、末按聲請人既有固定收入之履行能力（如：依其所提出之更
    生計畫，每月得清償數額為4 萬元，聲請人之陳報狀見本院
    卷第276 頁），如其認原協商條件確有疑慮，因現銀行公會
    已就曾經參加95年度債務協商毀諾之債務人提供「個別協商
    一致性方案」使能再進行協商，故聲請人尚非不得參酌本件
    債權銀行荷蘭銀行、國泰世華銀行、玉山銀行、台新國際商
    業銀行、中國信託商業銀行等之建議，再次進行解決債務之
    商談，亦得經由個別債權銀行協商程序以求適當履債（本院
    卷第125 、150 、151 、245頁） ，附此說明。
中    華    民    國    98    年    5     月    4     日
                  民事第二庭法  官  蕭胤瑮
上為正本係照原本作成
如不服本裁定，應於裁定送達後10日內，以書狀向本院提出抗告
，並繳納抗告費新臺幣1千元
中    華    民    國    98    年     5    月    4     日
                            書記官  粘建豐


司法院資訊處製作；財團法人民間司法改革基金會備份。
